【裁判字號】    99,台上,5758
【裁判日期】    990916
【裁判案由】    常業詐欺
【裁判全文】
最高法院刑事判決            九十九年度台上字第五七五八號
上  訴  人  甲○○
            丙○○
共      同
選任辯護人  楊金順律師
上  訴  人  乙○○
            丁○○
上列上訴人等因常業詐欺案件，不服台灣高等法院中華民國九十
九年三月二十五日第二審判決（九十七年度上訴字第八五三號，
起訴案號：台灣板橋地方法院檢察署九十六年度偵字第三三四０
、四二０六、六五四一、九一六五、九八０七、九八０八、九八
０九、一０三０一號），提起上訴，本院判決如下：
    主  文
上訴駁回。
    理  由
按刑事訴訟法第三百七十七條規定，上訴於第三審法院，非以判
決違背法令為理由，不得為之。是提起第三審上訴，應以原判決
違背法令為理由，係屬法定要件，如果上訴理由書狀並未依據卷
內訴訟資料，具體指摘原判決不適用何種法則或如何適用不當，
或所指摘原判決違法情事，顯與法律規定得為第三審上訴理由之
違法情形，不相適合時，均應認其上訴為不合法律上之程式，予
以駁回。本件原判決撤銷第一審關於上訴人甲○○、乙○○、丙
○○、丁○○常業詐欺部分之科刑判決，比較行為時與裁判時法
律，改判仍各論處甲○○、乙○○、丙○○、丁○○共同犯常業
詐欺罪刑（甲○○、丙○○、丁○○各處有期徒刑一年十月；乙
○○處有期徒刑二年六月），已詳敘其所憑之證據及其得心證之
理由。從形式上觀察，原判決並無足以影響判決結果之違法情形
存在。丁○○上訴意旨略以：(一)原判決未審酌個案情節，僅以其
缺錢花用，認定其為持續獲取生活之資，而投入相當之時間從事
詐欺業務，遽認其以詐欺為業並恃以為生，自有理由不備之違法
。(二)原判決以其與部分正犯交錯參與實行犯罪，認其應就全部犯
罪與其他正犯負共同常業詐欺之罪責，未說明所憑之證據及理由
，亦有理由不備及理由矛盾之違誤。甲○○、丙○○上訴意旨則
謂：(一)林彗琨車手集團自始即以各種手段詐騙不特定人為目的，
其等受僱於該集團所為多次犯行，應屬集合犯，於民國九十五年
七月一日前、後所犯部分，應成立一罪，原判決認九十五年七月
一日後所犯部分非屬常業詐欺犯行之一部，自有適用法則不當之
違法。(二)法院對於有罪被告之科刑，應符合罪刑相當之原則，原
判決並未說明刑法第五十七條各款規定事項之具體情形，逕對其
等為科刑之諭知，自有理由不備之違誤。乙○○上訴意旨略謂：
(一)其歷次詐欺行為，本質上屬反覆以同一種類行為為目的之社會
活動之職業性犯罪，應視為具有整體性之法律上一行為，雖九十
五年七月一日修正刑法刪除連續犯、常業犯等規定，然其行為之
始點為九十五年七月一日之前，與於九十五年七月一日後所實行
之詐欺行為，依刑法第二條第一項之規定，應視為一整體行為，
原判決未論其以一常業詐欺取財罪，自有適用法則不當之違法。
(二)原判決未提出任何證據證明其具有詐欺之故意或與其他共同被
告之間具有犯意之聯絡，僅以客觀之事實，認定其與其他共同被
告為共同正犯，當有應於審判期日調查之證據而未予調查之違誤
各云云。惟查，原判決依憑證人陸江雪梨、龔維格、劉月鳳、李
倪玉英、洪菁珮、吳冠霖、徐惠琴、徐秀芸、林女惠、葉明洧、
江逸欣、陳玉屏、吳怡娟、施品妤、徐忠發、蔣中凱、朱國鴻、
陳國清、鄭依雯、章明月、魏碧卿、黃政光、陳慈涵、辛勇政、
黃淑娟、陳民楓分別在警詢、偵查時之證言，及甲○○、乙○○
、丙○○、丁○○分別在警詢、偵查、第一審及原審所為不利於
己之供詞，暨原判決附表三編號1.2.3.所示之物品等證據，資以
認定上訴人等有原判決事實欄二所示之常業詐欺犯罪事實。對於
甲○○辯稱：伊祇負責提款，不知有何詐欺情形云云，如何為避
重就輕卸責之詞，不足採信，並已依憑卷內證據，逐一指駁論述
。且敘明上訴人等先後多次從事詐欺取財之犯行，依其目的及參
與事務，如何均以之為業並恃以為生，且其等與車手集團成員共
同實行犯罪，彼此之間具有犯意聯絡及行為分擔，亦未逾越合同
意思之範圍，應負正犯之責等旨綦詳。原判決所為論斷及說明，
俱未悖於通常一般之人日常生活經驗之定則或論理法則，亦無適
用法則不當或證據調查未盡之違法情形，自不得任意指摘其為違
法。上訴意旨置原判決所為之明白論斷於不顧，猶執已為原審指
駁之陳詞爭辯，及對原審取捨證據與判斷證據證明力之職權行使
，重為事實上之爭執並指摘原判決違法，難認係適法之第三審上
訴理由。丁○○上訴意旨(一)及乙○○上訴意旨(二)置原判決所為之
明白論斷於不顧，猶執已為原審指駁之陳詞爭辯，及對原審取捨
證據與判斷證據證明力之職權行使，重為事實上之爭執，自非適
法之第三審上訴理由。次按修正前刑法第三百四十條常業詐欺罪
之規定，係指以犯同法第三百三十九條普通詐欺罪為日常之職業
、賴以維生而言，本質上乃多數詐欺行為之集合。修正後刑法雖
將常業詐欺罪之規定刪除，並不影響行為人之行為原係多數詐欺
犯罪之本質，自應回歸本來就應賦予複數法律效果之原貌，即對
於行為人之多數詐欺行為，應採一罪一罰，始符合立法本旨。倘
本屬數行為之常業詐欺之部分犯行在刑法修正施行前，其餘部分
犯行在刑法修正施行後，對於在刑法修正施行前之多次犯行，應
依新舊法比較結果，適用有利於被告之舊法，論以修正前刑法第
三百四十條之常業詐欺一罪；刑法修正施行後之多次犯行，則因
法律修正而生阻斷常業犯之法律效果，要無常業犯可言，即應一
罪一罰，各依修正後刑法第三百三十九條之普通詐欺罪論處，再
就刑法修正施行後之數普通詐欺罪與刑法修正施行前依常業犯規
定所論之常業詐欺一罪，數罪併罰，合併定其應執行之刑。本件
原判決認定上訴人等自九十五年三月三十日起至同年三月二十四
日止，分別有原判決事實欄二所記載之共同常業詐欺之犯行，並
於九十五年七月一日後即原判決附表二所示時間分別犯刑法第三
百三十九條第一項之詐欺取財各罪，已於原判決理由貳、六詳敘
如何應予分論併罰之旨，於法核無違誤。丁○○上訴意旨(二)、乙
○○上訴意旨(一)及甲○○、丙○○上訴意旨(一)以其主觀之見解，
指摘原判決有適用法則不當之違誤，殊非合法之第三審上訴理由
。再按刑之量定，係屬事實審法院得依職權裁量之事項，苟於量
刑時，已以行為人之責任為基礎，並斟酌刑法第五十七條各款所
列情狀，而未逾越法定範圍，又未濫用其職權，即不得遽指為違
法。原判決認定甲○○、丙○○確有常業詐欺之犯行，並就其等
之犯罪之目的、手段，及其等之品行、智識程度、生活狀況、所
生危險與損害、犯罪後態度、參與犯罪情形等一切情狀，予以綜
合審酌後，據此各量處甲○○、丙○○有期徒刑一年十月（原判
決理由貳、七），既未逾越法定刑度，亦未濫用裁量之權限，難
認於法有違。甲○○、丙○○上訴意旨(二)並未具體指摘原判決所
為說明如何違背法令，恣意指摘原判決關於其等之量刑違法，難
謂為適法之第三審上訴理由。至上訴人等有關原判決常業詐欺罪
部分之其餘上訴意旨，或係就原審採證認事職權之適法行使及原
判決已說明事項，徒憑己見，任意指摘為違法，或執枝節之事項
漫為單純事實之爭執，均難謂為適法之第三審上訴理由。衡以上
述之說明，應認其等關於常業詐欺部分之上訴均違背法律上之程
式，予以駁回。末按刑事訴訟法第三百六十七條所列各罪之案件
，經第二審判決者，不得上訴於第三審法院，為該法條所明定。
丁○○上訴意旨雖另以：伊於九十五年七月已脫離林彗琨車手集
團，未與他人共同犯詐欺罪云云，指摘原判決違法。惟丁○○於
九十五年七月一日所為詐欺犯行，原判決係依刑法第三百三十九
條第一項論處罪刑，核屬刑事訴訟法第三百七十六條第四款之案
件。依上揭說明，既經第二審判決，自不得上訴於第三審法院，
丁○○猶就此部分提起上訴，顯為法所不許，應予駁回。至甲○
○、乙○○、丙○○所犯刑法第三百三十九條第一項普通詐欺罪
部分，業經原審移送並由檢察官執行（原審卷(二)第四四二、四四
三頁），附此敘明。
據上論結，應依刑事訴訟法第三百九十五條前段，判決如主文。
中    華    民    國  九十九  年    九    月   十六   日
                      最高法院刑事第十二庭
                          審判長法官  黃  一  鑫
                                法官  張  春  福
                                法官  林  勤  純
                                法官  陳  國  文
                                法官  宋  明  中
本件正本證明與原本無異
                                      書  記  官
中    華    民    國  九十九  年    九    月  二十四  日
                                                      K

司法院資訊處製作；財團法人民間司法改革基金會備份。
